臺灣高等法院民事判決
110年度上字第1098號
上  訴  人  夏邦進  
訴訟代理人  姚宗樸律師
被  上訴人  夏邦杰  
訴訟代理人  陳明欽律師
            鄭書暐律師
被  上訴人  夏雪樺  

            夏雪芳  

上列當事人間請求損害賠償事件，上訴人對於中華民國110年8月
23日臺灣新北地方法院109年度訴字第2971號第一審判決，提起
一部上訴，本院於111年5月4日言詞辯論終結，判決如下：
    主      文
原判決關於命上訴人給付逾新臺幣捌拾柒萬元本息及其假執行之
宣告，暨該訴訟費用部分均廢棄。
上開廢棄部分，被上訴人在第一審之訴及其假執行之聲請駁回。
廢棄改判部分第一審、第二審訴訟費用，由被上訴人負擔。
    事實及理由
一、被上訴人夏雪樺、夏雪芳經合法通知未於言詞辯期日到場，
    經核無民事訴訟法第386條所列各款情事，依上訴人聲請由
    其一造辯論判決。
二、被上訴人夏邦杰起訴主張：兩造母親夏魏眉嫣於民國99年10
    月25日死亡，上訴人未經全體繼承人同意，於102年11月21
    日擅將尚未分割之夏魏眉嫣遺產即郵局定期及活期存款共新
    臺幣（下同）105萬3,831元，轉至其名下台北富邦商業銀行
    樹林分行（下稱富邦銀行）帳戶內；又兩造父親夏良開於10
    6年6月26日死亡，上訴人未經全體繼承人同意，即於翌日擅
    將尚未分割之夏良開遺產即郵局活期存款87萬元提領一空，
    上訴人係侵害伊等之繼承權，故伊等得依侵權行為及不當得
    利法律關係，請求上訴人將前述共192萬3,831元存款返還兩
    造公同共有。上訴人於100年10月14日騙使夏良開將新北市○
    ○區○○街00巷00號2樓房地（原判決誤為18號2樓房地，下稱2
    0號房地）售予上訴人，於100年11月28日完成移轉登記，但
    上訴人未依約付款，致夏良開受有買賣價金債權之損害，故
    伊等得依民法第184條第1項後段規定，請求上訴人賠償384
    萬5,000元；夏良開生前已撤銷20號房地買賣之意思表示，
    故上訴人持有20號房地之利益，係無法律上原因，伊等得請
    求上訴人返還20號房地之客觀價額384萬5,000元。聲明：上
    訴人應給付夏邦杰及其他全體繼承人192萬3,831元，及自起
    訴狀繕本送達翌日起至清償日止，按年息5%計算之利息；暨
    上訴人應給付夏邦杰及其他全體繼承人384萬5,000元，及自
    起訴狀繕本送達翌日起至清償日止，按年息5%計算之利息。
    原審判決上訴人應給付192萬3,831元，及自108年7月14日起
    至清償日止按年息5%計算之利息，予被上訴人及上訴人公同
    共有，駁回被上訴人其餘之訴。上訴人就原判決所命給付逾
    87萬元本息部分不服，提起一部上訴。被上訴人之答辯聲明
    ：上訴駁回（被上訴人就其請求20號房地價金384萬5,000元
    敗訴部分，及上訴人就夏良開遺產87萬元存款敗訴部分，均
    未聲明不服）。
三、上訴人則以：夏魏眉嫣於99年10月25日死亡，除伊以外之繼
    承人均拋棄繼承，經法院准予備查，依民事訴訟法第355條
    規定，此部分屬公文書，應推定其真正，故被繼承人拋棄繼
    承之事實，無反證不得任意推翻之；被上訴人夏邦杰雖對伊
    就辦理拋棄繼承之文件提出偽造私文書之告訴，但經本院10
    9年度上訴字第2259號及最高法院以110年度台上字第2058號
    判決伊此部分無罪確定，故夏魏眉嫣之郵局存款105萬3,831
    元部分，應由伊一人繼承，被上訴人如欲推翻此事實，應負
    舉證責任。被上訴人稱其等對夏魏眉嫣105萬3,831元存款仍
    有繼承權，主張伊未與其他繼承人協議分割，侵害全體繼承
    人公同共有遺產云云，應有違誤，故被上訴人之請求應駁回
    等語，資為抗辯。上訴聲明：㈠原判決關於命上訴人給付繼
    承夏魏眉嫣遺產105萬3,831元本息與被上訴人及公同共有部
    分廢棄。㈡上開廢棄部分，被上訴人在第一審之訴及假執行
    之聲請均駁回。
四、查上訴人領取夏魏眉嫣之郵局存款105萬3,831元、領取夏良
    開之郵局存款87萬元，合計192萬3,831元等情，有財政部北
    區國稅局板橋分局104年9月23日函、郵局存單終止申請書、
    郵政儲金戶繼承（代管）存款申請書、夏良開之查詢帳戶最
    近交易資料為證（見附民卷第27至35頁），且為兩造所不爭
    ，堪信為真。
五、被上訴人主張上訴人未經全體繼承人同意，於102年11月21
    日將未分割之夏魏眉嫣郵局存款共105萬3,831元，轉至其名
    下富邦銀行帳戶，伊得依侵權行為及不當得利法律關係，請
    求上訴人將105萬3,831元返還為兩造公同共有等語，為上訴
    人所否認，並以前詞置辯。經查：
　㈠按文書，依其程式及意旨得認作公文書者，推定為真正。民
    事訴訟法第355條第1項定有明文。上訴人主張夏魏眉嫣於99
    年10月25日死亡，除伊外，其餘繼承人均辦理拋棄繼承，經
    原法院准予備查在案，業經本院調閱原法院100年度司繼字
    第45號夏良開、夏邦杰、夏雪芳、夏雪樺等對夏魏眉嫣拋棄
    繼承事件（下稱系爭繼承事件）卷宗核閱無訛（見本院卷第
    149頁、外放卷宗），並有聲請拋棄繼承權狀、法院准予備
    查函影本可稽（見原審附民卷第17至23頁），可見夏魏眉嫣
    於99年10月25日死亡後，除上訴人外，其餘繼承人均已拋棄
    繼承至明，上訴人既為夏魏眉嫣之唯一繼承人，則其繼承取
    得夏魏眉嫣所留之郵局存款105萬3,831元，即非無據。
　㈡被上訴人夏邦杰稱其等並未對夏魏眉嫣之遺產拋棄繼承，上
    訴人未經伊等同意，明知伊等交付印鑑章、印鑑證明，係委
    其辦理18號2樓房地過戶事宜，竟逾越授權，擅用於辦理拋
    棄夏魏眉嫣之繼承權文件，母親遺產尚未分割，上訴人無權
    私自提領，其等已對上訴人提出偽造私文書告訴云云。然：
　⑴依系爭繼承事件卷內之印鑑證明書，係夏良開及被上訴人等
    人於99年12月29日、30日親自至戶政事務所領取之印鑑證明
    （見該案卷第15至18頁），被上訴人既親自領取，當知領取
    印鑑證明之用途。又被上訴人自承就拋棄繼承事件並未提起
    撤銷或確認拋棄繼承無效之訴訟（見本院卷第61頁），被上
    訴人對於拋棄夏魏眉嫣遺產繼承權事件既未確認係無效，上
    訴人因未拋棄繼承為唯一之合法繼承人，繼承取得夏魏眉嫣
    之遺產，即無不合法。
　⑵被上訴人稱夏邦杰、夏雪芳、夏雪樺、王淑貞（夏邦杰之妻
    ）等人於刑事案件偵查中均證稱不知有拋棄繼承之事，上訴
    人所涉偽造文書刑事案件亦經一審判決有罪，事後改判，應
    有誤認云云；惟上訴人因偽造文書等案件，固經檢察官提起
    公訴，原法院以108年度訴字第705號為上訴人有罪刑事判決
    ，上訴人不服提起上訴，本院刑事庭以109年度上訴字第225
    9號判決撤銷原判決，改判上訴人無罪，其撤銷改判無罪之
    理由：「…⒈證人夏邦杰於偵訊中證稱：母親的遺產我們同意
    過戶房屋給被告（他卷第105頁反面）證人夏雪芳於偵查中
    證稱：關於母親的遺產，我們當時同意過戶房屋給被告、勞
    保金給夏雪樺，我沒有分得母親遺產（他卷第105頁反面至1
    06頁反面）證人夏雪樺於證稱：當初說要辦理系爭房地過戶
    事宜，所以我有把我的印鑑章、印鑑證明交給被告（他卷第
    106頁反面至第107頁反面）證人即夏邦杰之配偶王淑貞證稱
    ：因為夏良開及夏雪樺跟我說要過戶系爭房地給被告，需要
    夏邦杰身分證、印鑑章、印鑑證明，所以我有把這些東西交
    給夏良開（偵字卷第115頁），於原審證人夏雪芳並證稱：
    母親過世後大家有開會討論遺產如何處理，當時我知道母親
    有一棟房子及勞保的錢，我有同意拋棄繼承，是針對房子，
    當時我的認知拋棄繼承是指房子，我知道要辦理拋棄繼承的
    事情等語，證人夏雪樺亦證稱：母親過世後大家有討論過房
    子要給被告，被告有拿一份文件來給我簽名過，但我不確定
    文件內容，被告只有跟我說我們要簽那份資料，房子才能過
    戶給他，當時我也不懂那是什麼就簽了，因為我們都說好房
    子要給被告，我有沒有在任何文件上用印我忘記了，我不確
    定有沒有看過本件聲明拋棄繼承的文件（訴卷第104至123頁
    ），足認在夏魏眉嫣死亡後，夏良開等4人確實同意將房地
    由被告單獨繼承取得所有權。被告辯稱因代書建議辦理拋棄
    繼承比較快，因而向法院聲請拋棄繼承，可以採信；…⒉證人
    即被告大姊夏雪芳於原審證稱：父親過世的喪葬費用都是被
    告在處理，我的認知是會用父親的錢來處理，就是直接從那
    些錢去支出（訴卷第108頁）…被告之姐夏雪樺：我有答應我
    弟弟用我父母的錢去處理這些事情。被告之姐夏雪芳：同夏
    雪樺述。…105萬部分，當時大家也都同意用來照顧爸爸晚年
    生活，遺產清單本來沒有這一筆。是後來知道了才討論。…
    （本院卷第98至100頁），足認夏魏眉嫣、夏良開在世時，
    均由被告照顧、出資扶養，夏魏眉嫣所留遺產105萬元用於
    喪葬費用及照顧夏良開晚年生活；…參酌被告自述擔任軟體
    工程師，月薪11萬元之經濟狀況，而夏魏眉嫣與夏良開在世
    期間確實由被告獨自照顧扶養（本院卷第156至157頁），實
    難認被告有行使偽造私文書、行使使公務員登載不實公文書
    及詐欺取財之主觀犯意。被告固然實行辦理夏良開等4人之
    聲明拋棄繼承、向樹林迴龍分局辦理夏魏眉嫣在該郵局定期
    存單終止及帳戶結清而領得夏魏眉嫣存款共105萬3,831元；
    …但不能證明被告出於行使偽造私文書、行使使公務員登載
    不實公文書及詐欺取財之犯意。檢察官所舉事證，尚不足以
    說服法院形成有罪確信。原審對被告論罪科刑，被告上訴指
    稱原判決不當，有理由，應予撤銷，諭知被告無罪。…」（
    見原審卷第39至42頁），雖檢察官不服提起上訴，經最高法
    院以110年度台上字第2058號撤銷原判決關於上訴人被訴涉
    犯起訴書犯罪事實欄一、㈢所載行使偽造私文書等罪嫌諭知
    無罪部分，發回本院刑事庭，駁回其他上訴（即檢察官指述
    被告未經其他繼承人同意擅自向法院辦理拋棄繼承，並領取
    夏眉魏嫣存款犯行無罪部分，見原審卷第191至209、251至2
    56頁）。是依刑事判決所載，上訴人辦理夏良開等4人之拋
    棄繼承、向樹林迴龍郵局辦理夏魏眉嫣之定期存單終止及帳
    戶結清，領得夏魏眉嫣存款105萬3,831元部分，因不能證明
    有行使偽造私文書、使公務員登載不實公文書及詐欺取財之
    犯意，此部分應為無罪。可見被上訴人等確已拋棄對夏魏眉
    嫣遺產之繼承權甚明。
　⑶被上訴人稱因不知夏魏眉嫣尚有本件105萬3,831元之郵局存
    款，縱認其等有拋棄繼承之事，其效力亦不及於本件105萬3
    ,831元之存款云云。惟繼承之拋棄，係就被繼承人全部遺產
    ，為拋棄繼承權之表示，不得專就被繼承人之某一特定債權
    為繼承之拋棄，有最高法院67年台上字第3788號判決先例可
    參，故被上訴人前揭主張並未拋棄夏魏眉嫣本件105萬3,831
    元存款之繼承，顯不可採。
　㈢因被上訴人就夏魏眉嫣之遺產已拋棄繼承，上訴人為其唯一
    合法繼承人，依法繼承取得其遺產105萬3,831元存款，自無
    不法，亦有法律上之原因，則被上訴人主張依侵權行為及不
    當得利法律關係，請求上訴人將其提領自夏魏眉嫣之郵局存
    款105萬3,831元返還兩造公同共有，應屬無據。
六、綜上所述，被上訴人依侵權行為及不當得利法律關係，請求
    上訴人將提領夏魏眉嫣之遺產郵局105萬3,831元存款返還兩
    造公同共有，於法無據，不應准許。原審就上開部分，為上
    訴人敗訴之判決，並為假執行之宣告，即有未洽。上訴意旨
    摘原判決此部分不當，求予廢棄改判，為有理由，爰由本院
    廢棄改判如主文第2項所示。
七、本件事證已臻明確，兩造其餘之攻擊或防禦方法及所用之證
    據，經本院斟酌後，認為均不足以影響本判決之結果，爰不
    逐一論列，附此敘明。
八、據上論結，本件上訴為有理由，依民事訴訟法第450條、第7
    8條、第463條、第385條第1項前段，判決如主文。
中　　華　　民　　國　　111 　年　　5　　月　　25 　　日
                  民事第十九庭  
                      審判長法  官  魏麗娟  
                            法  官  張婷妮
                            法  官  潘進柳
正本係照原本作成。
不得上訴。
中　　華　　民　　國　　111 　年　　5 　　月　　25　　日

  　　　　　　　　　　　　　書記官  廖婷璇